臺灣苗栗地方法院民事判決　　　　　　　 95年度訴字第345號
原　　　告　乙○○
　　　　　　　　　　　號
訴訟代理人　陳淑芬律師
被　　　告　甲○○
訴訟代理人　羅秉成律師
　　　　　　魏順華律師
複代理人　　戴愛芬律師
上列當事人間請求返還無權占有土地等事件，本院於民國96年9
月3 日言詞辯論終結，判決如下：
    主  文
被告應將坐落苗栗縣竹南鎮○○段二四地號土地如附圖所示ＡＢ
ＣＤＡ連線部分面積○點八九平方公尺之地上物拆除，將土地返
還原告。
被告應給付原告新臺幣壹仟壹佰貳拾壹元，及自民國九十五年九
月二十二日起至清償日止，按週年利率百分之五計算之利息。
原告其餘之訴駁回。
訴訟費用由被告負擔三十分之一，餘由原告負擔。
本判決原告勝訴部分得假執行。
    事實及理由
一、按訴狀送達後，原告不得將原訴變更或追加他訴，但請求之
    基礎事實同一者、不甚礙被告之防禦及訴訟終結者，不在此
    限，民事訴訟法第255 條第1 項第2 款、第7 款分別著有規
    定。本件原告於民國95年9 月1 日起訴時其訴訟標的為民法
    第767 條所有物返還請求權（被告所建房屋【門牌號碼：苗
    栗縣竹南鎮○○里○○鄰○○街62號，下稱系爭房屋】無權占
    用苗栗縣竹南鎮○○段24地號土地【下稱系爭24地號土地】
    ），嗣於95年9 月21日開庭時則追加民法第179 條不當得利
    請求權為訴訟標的（系爭房屋占用系爭24地號土地、同段13
    地號土地【下稱系爭13地號土地】，被告因而所獲得之利益
    ），被告雖為反對之表示，惟兩訴所涉及之基礎事實為同一
    （系爭房屋占用原告所有之土地），且被告追加他訴時距起
    訴時未滿1 個月，不甚礙被告之防禦及訴訟終結，核與前揭
    規定相符，故予准許，合先陳明。
二、原告起訴主張：
  (一)系爭13、24地號土地均為原告所有，被告所建之系爭房屋無
    權占用系爭24地號土地如附圖所示ＡＢＣＤＡ連線部分面積
    0.89平方公尺，為此依民法第767 條規定訴請被告將該部分
    房屋拆除。
  (二)系爭房屋主要係建築在系爭13地號土地，原告當初雖出具系
    爭13地號土地之土地使用權同意書供被告構築建物，惟原告
    當時並非無償讓被告使用。原告為被告之親生母親，被告非
    但未撫養原告，該土地之地價稅亦每年均由原告繳納，又系
    爭24地號土地面積為41.56 平方公尺，公告現值為新臺幣（
    下同）22,000元，系爭13地號土地面積為98.03 平方公尺，
    公告現值為28,667元，參酌鈞院92年度簡上字第53號判決及
    土地法第79條規定，被告每月就系爭24地號土地受有相當於
    租金之6,095 元不當得利（計算式：22,000×41.56 ×8/10
    0 ÷12≒6,095） ，就系爭13地號土地受有相當於租金之18
    ,734 元 不當得利（計算式：28,667×98.03 ×8/100 ÷12
    ≒18,734），共計24,829元，原告依民法第179 條規定僅請
    求每月1 萬元，起訴前5 年共計60萬元之不當得利，依法並
    無不合。
  (三)對被告抗辯所為之陳述：
  1.被告所主張之贈與縱係屬實，原告已於96年3 月3 日以書狀
    為撤銷贈與之意思表示。何況根本即無贈與之事存在，若是
    贈與何以土地稅一直是由原告在繳？
  2.系爭房屋占用系爭24地號土地部分為圍牆、大門，此部分在
    使用執照並無登記係屬違建，且不屬建築物之部分，請求拆
    除並無權利濫用之情形。並聲明：(1)如主文第1 項所示。(2)
    被告應給付原告60萬元，及自起訴狀繕本送達被告之翌日起
    至清償日止，按週年利率百分之5 計算之利息。
三、被告之抗辯：
  (一)原告為被告之母。被告之父吳正欽（於90年3 月6 日病故）
    於86年間召開家庭會議，當時吳正欽、原告同意將位於苗栗
    縣竹南鎮○○里○○鄰○○路186 號之房屋贈與被告之兄吳錦
    清，至於系爭13、24地號土地則贈與被告，且同意被告先行
    出資在土地上建造建物使用，嗣再辦理贈與手續。是以原告
    係因上開家庭會議召開後，方出具系爭13地號土地之土地使
    用權同意書，顯然係基於提供予被告無償使用之意思，故被
    告係本於使用借貸之法律關係而使用系爭13地號土地至明。
  (二)按權利之行使，不得違反公共利益，或以損害他人為主要目
    的，民法第148 條第1 項定有明文。本件被告使用系爭24地
    號土地之面積，僅0.89平方公尺，尚不及1 平方公尺，倘若
    拆除相關圍牆而返還予原告，非但面積甚小，拆除上有困難
    ，且原告收回後亦無從利用，其結果原告所得極少，被告受
    損害甚鉅（被告於技術上須拆除全部圍牆再重新砌造），原
　  告請求騰空返還所使用之土地面積，應屬權利濫用。
  (三)系爭24地號土地為城市地方之土地，根據土地法第105 條規
    定，其基地租金自應受同法第97條規定之拘束，且該等規定
    為強制規定，則原告請求依公告現值計算，而計算結果復逾
    依申報地價百分之10計算之金額（系爭24地號土地之公告現
    值每平方公尺為22,000元，申報地價則為每平方公尺3,600
　  元，有6 倍之差距），均違反法律之規定，更遑論原告完全
    未斟酌系爭土地坐落位置為住宅區，附近並無商店，而被告
    使用之目的僅供建造圍牆之用，非供住宅使用，更非供營業
    利用，經濟價值甚小，原告以公告現值年息百分之8 計算，
    非但與強制規定不符，亦屬偏高。並聲明：原告之訴駁回。
四、原告主張：系爭13、24地號土地均為原告所有，系爭房屋為
    被告所興建，系爭房屋占用系爭24地號土地如附圖所示ＡＢ
    ＣＤＡ連線部分面積0.89平方公尺等情，業據提出土地登記
    謄本、地籍圖為證（見卷第6 至8 頁），且為被告所不爭執
    ，並有本院囑託苗栗縣竹南地政事務所繪製之複丈成果圖在
    卷可憑（見卷第91頁），堪認為真實。
五、按所有人對於無權占有或侵奪其所有物者，得請求返還之。
    對於妨害其所有權者，得請求除去之。有妨害其所有權之虞
    者，得請求防止之，民法第767 條定有明文。被告雖辯稱：
    系爭房屋占用系爭24地號土地之面積僅0.89平方公尺，拆除
    後原告收回亦無從利用，其結果原告所得極少，被告受損害
    甚鉅（被告於技術上須拆除全部圍牆再重新砌造），原告請
    求被告拆除係權利濫用等語。惟按民法第148 條第1 項規定
    ：「權利之行使，不得違反公共利益，或以損害他人為主要
    目的」，而權利之行使，是否以損害他人為主要目的，應就
    權利人因權利行使所能取得之利益，與他人及國家社會因其
    權利行使所受之損失，比較衡量以定之。倘其權利之行使，
    自己所得利益極少而他人及國家社會所受之損失甚大者，非
    不得視為以損害他人為主要目的，此乃權利社會化之基本內
    涵所必然之解釋（最高法院71年台上字第737 號判例參照）
    。本件系爭房屋占用系爭24地號土地之部分為庭院外之遮雨
    棚、圍牆、鐵捲門等部分，此經本院至現場勘驗明確，有現
    場圖、現場照片附卷可稽（見卷第79至83頁），位處系爭房
    屋之外緣，並非居於建築物之主體部分，縱予拆除，不致影
    響建築物之結構安全，故尚難認原告權利之行使將造成被告
    極大之損害。從而，原告本於所有人之地位行使權利，並無
    違反法律賦予權利之本旨，在評價上自無否認其所為行使權
    利行為之必要，被告指原告權利濫用，並無所據，且被告未
    能說明其占有系爭24地號土地如附圖所示ＡＢＣＤＡ連線部
    分面積0.89平方公尺有何法律上之權源，自屬無權占有，是
    原告本於民法第767 條規定，訴請被告應將系爭24地號土地
    上如附圖所示ＡＢＣＤＡ連線部分面積0.89平方公尺之地上
    物拆除，將土地返還原告，為有理由，應予准許。
六、再按無法律上之原因而受利益，致他人受損害者，應返還其
    利益，民法第179 條定有明文。本件被告無權占有系爭24地
    號部分土地，受有相當於租金之利益，且依社會常情足認原
    告因而受有相當於租金之損害，是原告基於不當得利之法律
    關係，訴請被告返還起訴前5 年相當於租金之利益，核屬有
    據。至被告占有系爭13地號土地部分，因被告於興建系爭房
    屋前，原告曾就系爭13地號土地簽具土地使用權同意書，有
    該同意書可考（見卷第24頁），且兩造復未就被告使用系爭
    13地號土地有何對價之約定，是兩造間就系爭13地號土地係
    成立使用借貸關係，甚為明確，被告既係基於一定之法律關
    係（使用借貸）占有系爭13地號土地，原告於此請求不當得
    利，自無所據。另按城市地方房屋之租金，以不超過土地及
    其建築物申報總價年息百分之10為限；上開規定於租用基地
    建築房屋之情形準用之，土地法第97條第1 項、第105 條分
    別規定明確。又基地租金，依土地法第105 條準用同法第97
    條規定，以不超過該土地申報價額年息百分之10為限。而該
    條所謂土地價額，依同法施行法第25條規定，係指法定地價
    。而所謂法定地價，依土地法第148 條規定，係指土地所有
    人依該法規定所申報之地價而言（最高法院88年台上字第10
    8 號判決參照）。經查：系爭24地號土地於93年1 月申報地
    價為每平方公尺3,600 元，有土地登記謄本在卷可佐（見卷
    第6 頁），兩造並同意關於相當於租金之不當得利，以上開
    申報地價之金額為基準來計算（見卷第176 頁），另審酌系
    爭24地號土地附近為住家，前為文聖街，由文聖街經數百公
    尺可連接博愛路、中正路（竹南鎮○○道路）等情，業經本
    院勘驗明確，有勘驗筆錄、現場圖在卷可按（見卷第75、79
    頁），本院認本件應按申報地價額年息百分之7 計算為適當
    ，從而原告得請求被告給付5 年相當於租金之不當得利共計
    1,121 元（3,600 元×0.07×0.89平方公尺×5 年≒1,121
    元【元以下4 捨5 入】）。
七、復按給付無確定期限者，債務人於債權人得請求給付時，經
    其催告而未為給付，自受催告時起，負遲延責任。其經債權
    人起訴而送達訴狀，或依督促程序送達支付命令，或為其他
    相類之行為者，與催告有同一之效力，民法第229 條第2 項
    定有明文。本件原告就相當於租金之不當得利之請求，係在
    95年9 月21日開庭時始提出（被告當庭收受民事準備書狀繕
    本），從而原告基於不當得利之法律關係，請求被告給付原
    告1,121 元，及自民事準備書狀繕本送達被告之翌日即95年
    9 月22日起至清償日止，按週年利率百分之5 計算之法定遲
    延利息，洵屬有據。
八、綜上，原告基於民法第767 條、第179 條之規定，請求判決
    如主文第1 、2 項所示，為有理由，應予准許，逾此部分之
    請求，則屬無據，應予駁回。
九、本件判決所命被告給付之價額未逾50萬元，關於原告勝訴部
    分，應依民事訴訟法第389 條第1 項第5 款之規定，依職權
    宣告假執行。
十、本件事證已臻明確，兩造其餘攻防方法及所提證據，業經審
    酌，核與本件判決結果無影響，爰不逐一論述，併此敘明。
十一、據上論結，本件原告之訴為一部有理由，一部無理由，依
      民事訴訟法第79條、第389 條第1 項第5 款，判決如主文
      。
中　　華　　民　　國　　96　　年　　9 　　月　　18　　日
                  民事庭法　官　張 文 毓
以上正本係照原本作成。
如不服本判決，應於送達後20日內向本院提出上訴狀（須附繕本
）。
                        書記官  黎 東 成
中　　華　　民　　國　　96　　年　　9 　　月　　18　　日
